【裁判字號】    97,婚,68
【裁判日期】    970331
【裁判案由】    確認婚姻無效等
【裁判全文】
臺灣彰化地方法院民事判決             97年度婚字第68號
原      告  甲○○     民國7.
被      告  乙○○     民國7.
上列當事人間請求確認婚姻關係不成立事件，本院於中華民國九
十七年三月二十六日言詞辯論終結，判決如下：
    主      文
確認原告與被告間婚姻關係不成立。
訴訟費用新臺幣仟元由被告負擔。
    事實及理由
壹、程序方面：
  一、按婚姻無效之訴、婚姻關係不存在之訴與婚姻不成立之訴
      不同，此觀民事訴訟法第五百六十八條第一項及民事訴訟
      法第二百四十七條規定自明。當事人如未履行或未完全履
      行婚姻要件時，其婚姻既不成立，自不發生任何婚姻之法
      律上效力，無須法院之判決，任何人均得主張之，但發生
      爭執時，有確受判決之法律上利益者，自得起訴請求確認
      婚姻不成立，即提起確認婚姻不成立之訴，而非提起確認
      婚姻無效之訴。然當事人如已達成婚姻要件，但如屬法律
      上規定之禁婚親或為重婚或為一人同時與二人以上結婚時
      ，則為已成立之婚姻，依法應歸於無效，以此為原因，請
      求法院為確認之判決，即應提起確認婚姻無效之訴。而婚
      姻關係不存在，係主張曾有婚姻關係，嗣經消滅，現在婚
      姻關係不存在者。至於當事人舉反證推翻推定之效力時，
      因所爭執者為曾否履行婚姻之方式，即屬婚姻有無成立之
      問題，應提起婚姻不成立之訴，而非婚姻關係不存在（婚
      姻無效）之訴。本件原告所主張者，係兩造於民國88年04
      月15日所為結婚欠缺公開儀式之形式要件，即屬婚姻有無
      成立之問題，合先敘明。
貳、實體方面：
  一、原告主張：
      緣兩造於民國（下同）88年04月間，因原告與被告發生婚
      前性行為而懷有身孕，且預產期將屆，兩造及雙方父母爰
      決定先舉行訂婚儀式，再擇期辦理結婚。嗣於88年04 月
      15日在原告家中舉行訂婚儀式，由原告宴請少數原告之親
      戚。其後即未再舉行任何結婚之公開儀式，僅由兩造於民
      國（下同）88年05月13日向彰化縣和美鎮戶政事務所申請
      辦理結婚登記，戶籍謄本上乃記載兩造於88年04月15 日
      結婚，嗣原告於88年06月12日產下一女陳宜萱，惟兩造於
      88年04月15日實無任何結婚之公開儀式，且兩造及雙方父
      母主觀上僅認其為訂婚，自不能認已有結婚之公開儀式；
      另依兩造當地習俗，男方於結婚前一晚要祭拜神明（俗稱
      天公）、當日中午要祭祀祖先、男方前往迎娶女方進門時
      女方要跨瓦片並踩碎瓦片、並發放喜帖、宴請親朋好友等
      ，被告就上述習俗完全付之闕如，是客觀上亦無任何結婚
      儀式之舉行，因此兩造之婚姻應屬無效，乃依民法第九百
      八十二條第一規定訴請確認兩造間之婚姻為無效等語。
  二、得心證之理由：
    (一)按確認法律關係成立或不成立之訴，非原告有即受確認判
      決之法律上利益，不得提起之，民事訴訟法第二百四十七
      條定有明文。所謂即受確認判決之法律上利益，係指因法
      律關係之存否不明確，原告主觀認為其法律上地位有不安
      之危險存在，而此項危險得以對於被告之確認判決除去者
      。本件原告以兩造結婚並未舉行公開儀式及二人以上之證
      人為由，請求確認系爭婚姻不成立，然原告戶籍既仍為兩
      造係夫妻之記載，顯見原告就系爭婚姻關係之存否即有主
      觀之不明確，足致原告之法律上地位有受侵害之危險，並
      得以確認兩造間婚姻關係不成立之判決除去此種不安之狀
      態，揆諸前揭說明，原告自有即受本件確認判決之法律上
      利益，是原告自得提起本件確認婚姻關係不成立之訴。
    (二)本件原告主張兩造結識交往後因發生性關係，原告乃懷有
      身孕，為此，兩造逕於民國（下同）88年05月13日向彰化
      縣和美鎮戶政事務所申請辦理結婚登記，戶籍謄本上乃記
      載兩造於88年04月15日結婚，嗣原告於88年06月12日產下
      一女陳宜萱，惟兩造並無於88年04月15日結婚之事實，該
      日所舉行僅為訂婚之儀式，迄今尚未舉行結婚之公開儀式
      ，因此兩造之婚姻應屬無效之事實，業據原告提出戶籍謄
      本二件為憑，並經證人丙○○（即原告之母親）到庭證述
      「（問：88年04月間為何宴客？）答：當時是訂婚，所以
      出去外面吃飯。（問：小孩生出來後，有無再辦理結婚宴
      客？）答：沒有。」，且為被告所不爭執（本院97年03月
      26日言詞辯論筆錄參照）。綜上所述，足認兩造結婚並無
      迎娶宴客等公開儀式及二位以上之證人證明，堪認原告之
      主張為真實。
    (三)按結婚應有公開儀式及二人以上之證人，經依戶籍法為結
      婚之登記者，推定其已結婚，民法第九百八十二條第一、
      二項定有明文。所謂結婚應有公開之儀式，係指結婚之當
      事人應行定式之儀禮，使不特定人得以共聞共見認識其為
      結婚者而言，未舉行公開儀式，亦即無結婚之事實，僅在
      戶籍上為結婚之登記，而有婚姻之形式者，此種情形應屬
      婚姻不成立（最高法院五十一年度台上字第五五一號判例
      、七十八年度台上字第二０一三號判決參照）。本件原告
      主張兩造於88年04月15日之結婚，未辦理結婚儀式之事實
      ，已如前述，是原告與被告既未舉行公開之儀式，依首揭
      說明，其結婚自屬不成立。從而，依前揭說明，本件原告
      訴請確認兩造間婚姻關係不成立，洵屬正當，應予准許。
  三、訴訟費用負擔之依據：民事訴訟法第78條。
中    華    民    國    97    年    3    月    31    日
                家事法庭    法  官  洪志賢
以上正本係照原本作成。
如對本判決上訴須於本判決送達後二十日內向本院提出上訴狀（
需附繕本）。
中    華    民    國    97    年    3    月    31    日
                            書記官  謝鈴玉


司法院資訊處製作；財團法人民間司法改革基金會備份。
